臺灣高等法院刑事裁定
110年度聲字第2901號
聲  請  人  臺灣高等檢察署檢察官
受  刑  人  翁建成



上列聲請人因受刑人數罪併罰有二裁判以上，聲請定其應執行之
刑（聲請案號：臺灣高等檢察署110年度執聲字第1260號），本
院裁定如下：
    主  文
翁建成犯如附表所示各罪所處之刑，應執行有期徒刑貳拾伍年。
    理  由
一、聲請意旨略以：受刑人翁建成（下稱受刑人）因藥事法等數
    罪，先後經判決確定如附表，應依刑法第53條及第51條第5
    款之規定，定其應執行之刑，爰依刑事訴訟法第477條第1項
    之規定聲請定應執行之刑等語。
二、按：
（一）「裁判確定前犯數罪者，併合處罰之。但有下列情形之一
      者，不在此限：得易科罰金之罪與不得易科罰金之罪。
      得易科罰金之罪與不得易服社會勞動之罪。得易服社會
      勞動之罪與不得易科罰金之罪。得易服社會勞動之罪與
      不得易服社會勞動之罪。」、「前項但書情形，受刑人請
      求檢察官聲請定應執行刑者，依第51條規定定之。」刑法
      第50條定有明文。又數罪併罰，分別宣告多數有期徒刑者
      ，於各刑中之最長期以上，各刑合併刑期以下，定其刑期
      ，但不得逾30年，刑法51條第5款定有明文。即併合處罰
      之數罪本屬各自獨立之罪，其罪責分別存在，僅係處罰上
      發生合併之關係。倘併罰數罪之宣告刑，其中得易刑處分
      者與不得易刑處分者併合處罰結果，而不得易刑，造成受
      刑人之不利益，有違限制刑罰加重之恤刑目的。是檢察官
      就刑法第50條第1項但書所列案件，聲請定應執行刑者，
      必須經受刑人之請求，始為合法。
（二）數罪併罰定應執行之刑之外部性界限及內部性界限： 　
      法律上屬於自由裁量之事項，有其外部性界限及內部性界
      限，並非概無拘束。依據法律之具體規定，法院應在其範
      圍選擇為適當之裁判者，為外部性界限；而法院為裁判時
      ，應考量所適用之法規之目的及法律秩序之理念所在者，
      為內部性界限。法院為裁判時，二者均不得有所逾越。在
      數罪併罰，有2裁判以上，定其應執行之刑之案件，法院
      所為刑之酌定，雖屬自由裁量之事項，但應受前揭外部性
      界限及內部性界限之拘束。即刑法第51條第5款規定均採
      限制加重主義，就俱發各罪中，以最重之宣告刑為基礎，
      由法院參酌他罪之宣告刑，裁量加重定之，上揭不得逾法
      定之30年最高限制，即法理上所稱之外部性界限；並應受
      法秩序理念規範之比例原則、平等原則、責罰相當原則、
      重複評價禁止原則等自由裁量權之內部抽象價值要求界限
      之支配，使以輕重得宜，罰當其責，俾符合法律授與裁量
      權之目的，以區別數罪併罰與單純數罪之不同，兼顧刑罰
      衡平原則（最高法院108年度台抗字第81號、105年度台上
      字第428號判決意旨參照）。又定應執行刑，採限制加重
      原則，授權法官綜合斟酌被告犯罪行為之不法與罪責程度
      、各罪彼此間之關聯性（例如數罪犯罪時間、空間、各行
      為所侵害法益之專屬性或同一性、數罪對法益侵害之加重
      效應等）、數罪所反應被告人格特性與傾向、對被告施以
      矯正之必要性等，妥適裁量最終具體應實現之刑罰，以符
      罪責相當之要求。因此，法院於酌定執行刑時，應綜合上
      開條件，為妥適之裁量，俾符合實質平等原則（最高法院
      109年度台抗字第600號裁定意旨參照)。
（三）不利益變更禁止原則之適用：
      由被告上訴或為被告之利益而上訴者，第二審法院不得諭
      知較重於原審判決之刑。但因原審判決適用法條不當而撤
      銷之者，不在此限。前項所稱之刑，指宣告刑及數罪併罰
      所定應執行之刑。第一項規定，於第一審或第二審數罪併
      罰之判決，一部上訴經撤銷後，另以裁定定其應執行之刑
      時，準用之，刑事訴訟法第370條定有明文。刑事訴訟法
      第370條第2項、第3項，已針對第二審上訴案件之定應執
      行之刑，明定有不利益變更禁止原則之適用。而分屬不同
      案件之數罪併罰有應更定執行刑之情形，倘一裁判宣告數
      罪之刑，曾經定其執行刑，再與其他裁判宣告之刑定其執
      行刑時，為維護被告權益，在法理上應同受此原則之拘束
      。亦即，另定之執行刑，其裁量所定之刑期，不得較重於
      前定之執行刑加計後裁判宣告之刑之總和。是以，刑法第
      50條規定，裁判確定前犯數罪者，併合處罰之目的在使被
      告（或受刑人）得依同法第51條各款規定，享有併合處罰
      、限制加重刑罰之恤刑利益。而裁判確定前犯數罪符合併
      合處罰之案件，有二以上之裁判，應依刑法第51條第5款
      至第7款定應執行之刑者，最後事實審法院檢察署檢察官
      應依刑事訴訟法第477條第1項規定，聲請該法院裁定之，
      乃檢察官為被告之利益而為聲請，法院於定應執行之刑時
      自不得諭知較重於原裁判合併刑期之總和，否則即有違數
      罪併罰禁止不利於被告（或受刑人）之恤刑立法目的（最
      高法院104年度台抗字第554號裁定意旨參照）。
（四）此外，數罪併罰中之一罪，依刑法規定得易科罰金，若因
      與不得易科之他罪併合處罰結果而不得易科罰金時，原可
      易科部分所處之刑，自亦無庸為易科折算標準之記載。　
三、經查：
（一）本件受刑人因違反藥事法等數罪，經臺灣新北地方法院及
      本院判決如附表所示之刑，並均確定在案，經核符合數罪
      併罰有二裁判以上，定應執行之刑之要件，本院為犯罪事
      實最後判決之法院，有各該刑事判決及本院被告前案紀錄
      表等在卷可稽。又受刑人所犯附表編號5、6所示之罪均為
      得易科罰金之罪，其餘所犯附表編號1至4、7、8部分所示
      之罪均為不得易科罰金，不得易服社會勞動之罪，而屬刑
      法第50條第1項但書規定之情形，本不得併合處罰，惟受
      刑人前已請求檢察官聲請定其應執行刑，有定刑聲請切結
      書1份在卷可按（見本院卷第7頁），且未經其撤回定執行
      刑之請求，與刑法第50條第2項規定相符。檢察官基此向
      本院聲請定其應執行之刑，經審核認聲請為適當，應予准
      許。
（二）本院就受刑人所犯如附表所示各罪所宣告有期徒刑部分，
      定其應執行刑，不得逾越刑法第51條第5款所定法律之外
      部性界限，即不得重於如附表所示各罪加計之總和，各刑
      中之最長期為有期徒刑8年，各刑合併之刑期為30年（各
      刑合併之刑期，不得逾30年），此為量刑自由裁量權之外
      部性界限。又受刑人所犯附表編號1至4前經臺灣新北地方
      法院以106年度訴字第606號判決合併定應執刑有期徒刑7
      年4月，經本院以107年度上訴字第3659號判決就販賣第二
      級毒品罪上訴部分駁回上訴確定，編號5、6所示之罪，經
      臺灣新北地方法院以108年度審易字第949號判決定應執刑
      有期徒刑6月確定，所犯附表編號8部分所示之罪，經本院
      以109年度上訴字第863號判決定應執刑有期徒刑11年確定
      ，有前開判決書及本院被告前案紀錄表在卷可按，是適用
      不利益變更禁止原則下，應於有期徒刑29年6月範圍內定
      應執行刑（計算式：有期徒刑7年4月＋6月＋8月〈共16罪〉＋1
      1年）。
（三）本院審酌受刑人所犯附表各編號所示之罪，為販賣第一、
      二級毒品、轉讓禁藥、施用第二級毒品等罪，或為個人施
      用毒品戕害身心所為，及販賣毒品、轉讓禁藥等犯行，所
      侵害社會法益罪質相同、犯罪時間為民國105年11月間至1
      07年8月間之相距非短，犯罪手段相似，屬散佈毒品其責
      任非難重複程度非低，並考量上開各罪所反應行為人人格
      及犯罪傾向等情狀，以前揭外部界限與內部界限為基礎，
      暨不利益變更禁止原則，就各罪所處之刑，定其應執行如
      主文所示之刑。另受刑人所犯如附表編號5、6所示之罪，
      雖均為得易科罰金之罪，但上開罪因與如附表編號1至4、
      7、8所示之不得易科罰金、不得易服社會勞動之罪併合處
      罰之結果，本院於定有期徒刑之應執行刑時，不得諭知易
      科罰金，自亦無庸為易科罰金折算標準之記載。
據上論斷，應依刑事訴訟法第477條第1項，刑法第50條第1項但
書、第2項、第53條、第51條第5款，裁定如主文。　　　　　
中　　華　　民　　國　　110 　年　　7 　　月　　30　　日
                  刑事第十四庭  審判長法　官  黃斯偉
                                      法　官  許泰誠
                                      法　官  程克琳
以上正本證明與原本無異。
如不服本裁定，應於收受送達後五日內向本院提出抗告狀。
                                      書記官  劉靜慧
中　　華　　民　　國　　110 　年　　8 　　月　　3 　　日